# 附有option的企业合并的会计处理

提问人：banqi 时间：2010-12-25 14:13:36
1 月 1 日，A公司从B公司手中购买了C公司60%的股权。但是B公司在协议中说明，B公司可以以任何理由向A以公允价值购买其手中持有的60%的C公司的股份，或者在任何时候出售其所持有的40%的股份（以公允价值交易）。那么请教于 1 月 1 日,A公司购买了C公司60%的股权时，能否合并C公司的报表？ 观点 1 ，A在 1 月 1 日，获取了C的控制权，可以控制其经营，财务以及拥有出售C的权利，因此，可以合并。 观点 2 ，A在 1 月 1 日，对C的控制权是暂时的，由于其受到B在协议中的option的条款。
请教陈版主。 谢谢！

回答人：chenyiwei
如果该option的行权价格就是行权时标的股权的公允价值，则不影响A对C的控制权和纳入合并范围。其理由是：在option行使之前，A公司享有与该60%股权相对应的表决权，可以决定C公司的财务和经营政策（假定C公司的表决机制没有特殊的安排），同时option的行权价格为公允价值，表明A公司实际上承担了该股权相关的风险和报酬，即据此获取经济利益。

回答人：chenyiwei
回复 地板 banqi 的帖子我认为不能如此理解，因为行权价格是行权时的公允价值，而不是名义价格或者固定价格。

回答人：chenyiwei
如果行权价格是行权时标的股权的公允价值，则对双方而言属于公平交易，是否存在该期权对交易不会产生实质性的影响，即：即使没有这样的期权安排，双方中的任何一方也可以在任何时候向对方提议按当时的公允价值进行股权交易，所以是否存在一项行权价格为公允价值的期权，对控制的判断不会产生实质性的影响。而且，行权价格为公允价值，表明A承担了 60 ％股权上的主要风险和报酬，符合“据此获取经济利益”的“控制”特征。 但是，如果期权的行权价格不等于行权时标的股权的公允价值，则期权持有人可以选择对自己最有利的时机要求行权，从而获取股权公允价值与行权价格之间的差额收益，并导致控制权的转移，所以这时期权的存在是具有实质的，并且当期可行使的期权也是判断控制权时需要考虑的因素。

回答人：chenyiwei
回复 10 楼 banqi 的帖子当期可行使的期权是否作为控制权问题的考虑因素，首先要考虑的是该期权有无经济实质。如上面所讨论，行权价格等于行权时标的股权公允价值的期权是不具有经济实质的，因为无论是否存在该期权，双方均可随时以现时公允价值为基础进行股权转让交易，也就是该期权存在与否与后续的股权转让交易不具有经济上的联系。但如果行权价格不等于行权时标的股权的公允价值，则将导致双方因为行权而产生利得或损失，这时的期权（无论是否为价外期权）会影响到交易是否发生以及发生后对相关各方的财务影响，是具有经济实质的，在判断是否存在控制权时就需要纳入考虑。
在你所引用的IAS 27的例子中，行权价格是“at a premium to the market price when issued ”，因此这里的行权价格肯定不是标的股权自身的公允价值，而是一个固定价格，该固定价格高于A转让 40 ％股权给D时的公允价值。